臺灣高等法院高雄分院刑事判決　　　　　　　　　九十三年度上更(二)字第一一號
　　上　訴　人
　　即　被　告　乙○○原名洪.
　　選任辯護人　薛西全律師
　　　　　　　　鄭銘仁律師
右上訴人因殺人案件，不服臺灣高雄地方法院八十九年度重訴字第二十號中華民國八
十九年六月十二日第一審判決（起訴案號：臺灣高雄地方法院檢察署八十九年度偵字
第五二一四號），提起上訴，判決後，經最高法院第二次發回更審，本院判決如左：
      主  文
原判決關於乙○○部分撤銷。
乙○○共同殺人，累犯，處有期徒刑拾壹年。
      事  實
一、乙○○（原名洪證評）有違反麻醉藥品管理條例及槍砲彈藥刀械管制條例等前科
    ，最近一次於八十五年間，因違反麻醉藥品管理條例案件，經臺灣高雄地方法院
    判處有期徒刑六月，如易科罰金，以三百元折算一日確定，於同年十二月二十七
    日以易科罰金執行完畢，猶不知悔改。緣案外人甲○○前向洪清發（已經本院前
    審判決確定）之二嫂李玉蘭承租設於高雄縣鳳山市○○路六十巷二號之福德丁昏
    市場內攤位販賣魚貨，嗣因甲○○有意退租，經向洪清發之二嫂表示欲租到八十
    九年一月底後，雙方就押租金之返還方式有所爭執（甲○○於承租時係以現金繳
    納押租金，惟洪清發之二嫂則表示欲以支票返還押租金）；事為洪清發知悉，竟
    於民國八十九年一月十一日晚間十時三十分許，夥同乙○○及三名不知真實姓名
    、年籍之成年男子，同乘一輛黑色自用小客車，至高雄縣鳳山市○○路六十巷二
    號福德丁昏市場附近停車後，由洪清發先下車進入該市場內甲○○設攤處，與甲
    ○○談論攤位退租事宜，雙方互起口角，引發同在福德丁昏市場內擺設攤位而在
    旁觀看之吳靜儒不悅，而以台語俗稱「三字經」之穢言相應，洪清發因而與吳靜
    儒發生爭執，洪清發乃憤而轉身往停車處離去，將上情轉告乙○○等人知悉。乙
    ○○及上開車內三名不詳真實姓名、年籍之成年人竟心生憤慨，與洪清發基於殺
    人之犯意聯絡，共同謀議殺害吳靜儒，旋於約二分鐘後，由洪清發復至福德丁昏
    市場空地前，持隨手拾取之鐵棍一支（長約一百六十八公分），繼續向吳靜儒等
    人叫囂挑釁，致吳靜儒聽聞後心生不滿，欲趨前理論，乙○○及上開車內三名不
    詳真實姓名、年籍之人見狀一起下車，均明知頭部、臉部及胸部係屬人體重要且
    防護脆弱部位，如以鐵棍及拳頭反覆捶打，將有喪失生命危險之虞，竟推由洪清
    發以該鐵棍反覆毆打吳靜儒頭部、胸部及四肢；乙○○及其餘三人則均以徒手反
    覆毆打吳靜儒臉部及身體各處等方式，持續毆打吳靜儒全身，並遏止吳靜儒之反
    抗，便利洪清發順利反覆性之打擊被害人頭部。並於吳靜儒之妻戊○○上前欲行
    勸止時，將戊○○推擠在外，且於吳靜儒被毆倒地，在場友人陳錕龍趨前欲行拉
    開並以身體迴護阻隔以免吳靜儒繼續受毆時，渠等亦出手毆打陳錕龍（傷害部分
    未據告訴及起訴）並持續毆打吳靜儒，直至吳靜儒不支倒地後，渠等才共同乘車
    離去，致吳靜儒頭頸部受有顏面及口唇發紺缺氧，雙側鼻孔有血現象、左側眼眶
    周圍有明顯瘀血、左側顱部挫傷一處○．六×一．五公分，用手觸摸有血腫、頭
    部經解剖後發現右側顱顳部與後枕部皮下組織嚴重瘀血腫脹、顱骨打開後發現右
    側顱顳部硬腦膜上大量出血（至少一五○西西以上）及左側顱顳部硬腦膜下出血
    、小腦右側亦有大量出血、中顱窩右側有骨折合併血液浸潤、腦挫傷等傷勢；胸
    腹部受有右側第三肋骨骨折合併皮下組織瘀血、右側胸內壁有瘀血現象；下肢受
    有左大腿皮下瘀血腫脹三處範圍約四×六．五公分、右小腿前方瘀血一處二×七
    公分等傷（解剖後發現左、右側顱顳部及後枕部、四肢部受有嚴重瘀血腫脹，合
    併大、小腦腦組織腦挫傷與硬腦膜上、下嚴重出血及顱骨中顱窩骨折等傷），延
    至翌日（十二日）上午十時許，吳靜儒身體出現異狀，經戊○○電請救護車緊急
    送醫診治，於送醫途中不治死亡。嗣經員警據報通知洪清發及乙○○後，渠等於
    同年一月二十三日下午六時四十分許，主動到案受訊，並為警於上開現場扣有行
    兇用之鐵棍一支。
二、案經吳靜儒之妻戊○○訴由高雄縣警察局鳳山分局移送臺灣高雄地方法院檢察署
    檢察官偵查起訴。
      理  由
一、訊據上訴人即被告乙○○固不諱言有於右揭時、地，在同案被告洪清發與吳靜儒
    互毆時在場之事實，惟矢口否認有何共同殺人之犯行，辯稱：當時其回家適巧經
    過該市場，見同案被告洪清發正與人發生爭執，乃下車趨前勸架，其並未加入毆
    打行列云云。
二、經查：
  (一)同案被告洪清發於右揭時、地，與甲○○及吳靜儒發生爭執，進而夥同被告乙○
    ○及三名不詳姓名之人毆打吳靜儒及陳錕龍等事實，業據告訴人即死者吳靜儒之
    妻戊○○，迭於警訊、偵查、原審法院及本院前審調查時指稱：八十九年一月十
    一日晚上十時三十分，其與死者吳靜儒、友人甲○○、陳錕龍及陳錕龍友人郭力
    榮等人在市場聊天，同案被告洪清發即過來與甲○○就攤位退租事宜互有爭執，
    吳靜儒當時見狀則質以洪清發並非市場負責人，何以自行放話插手介入，雙方乃
    生口角衝突，被告洪清發旋即憤而離去，約莫二分鐘許，洪清發復在市場前空地
    持鐵棍叫囂，吳靜儒聞聲趨前查看，被告乙○○及三名不詳姓名之成年男子，即
    行下車，由洪清發以鐵棍、其餘之人以徒手方式毆打吳靜儒，其雖上前制止，但
    為渠等推開，當時陳錕龍有上前護住吳靜儒，甲○○係於毆打後才出來，是時並
    無任何聽聞被告等有勸架之言語及行為等語綦詳（見警卷、偵卷第二二至二三頁
    、原審卷第三一頁、本院上重訴卷第五五至五七頁）。證人陳錕龍則迭於警訊、
    偵查、原審法院及本院前審調查時亦結證稱：洪清發是晚與吳靜儒等人於市場內
    發生爭執後未幾，復於市場外空地大叫，吳靜儒外出觀看時，其亦跟隨在後，當
    時見洪清發手持一長形物體，吳靜儒要往裡面跑，我也往裡面跑，但吳靜儒不知
    何故停下來，回頭看時，已見吳靜儒為被告等人打倒在地上，我要過去拉他，但
    有人自背後打我，而後我亦被打倒在地，當時被打倒在地時，聽聞有人喊不要打
    了，當時戊○○的位置是可以看到全部過程等語（見警卷、偵卷第二二頁反面、
    原審卷第三一頁反面、本院上重訴卷第五二至五三頁）。而證人陳錕龍確受有傷
    害之事實，亦據證人陳錕龍提出聖若瑟醫院於八十九年四月十一日出具於同年一
    月十二日應診之診斷證明書一紙在卷可稽（見原審卷第一一一頁），徵諸該診斷
    證明書內所載傷勢，陳錕龍受傷部位遍及前胸、右腰背、左大腿及右小腿等處，
    且傷勢分別為擦傷、挫擦傷及挫瘀傷等外創性傷勢，就其傷勢所顯位置及受傷態
    樣以觀，應非證人陳錕龍以己力所造成，顯係遭人強以外力所創無訛，對應證人
    陳錕龍受傷部位、時間等一切情狀相較互核以觀，證人等上開所陳既無瑕疵，亦
    非子虛，自可採憑。另證人甲○○亦結證稱：被告洪清發於市場攤位前，與之就
    攤位退租事宜爭執時，死者吳靜儒在場見狀曾以穢言相應，引發渠等衝突，洪清
    發旋即往市場外離去，旋即死者吳靜儒及證人陳錕龍聽聞外面有叫囂聲音而跑出
    市場外查看時，其即收拾市場內東西，未幾戊○○跑進來說他先生被打倒在地，
    其出去看時已沒有打鬥情事，惟見被告等人均在外面，被告乙○○有向洪清發說
    「好了、好了，不要打了」，旋即向馬路方向離去，另有其他一些人則用跑步方
    式往馬路方向離開等語（見警卷、偵卷第二三頁、原審卷第六四頁、本院上重訴
    卷第五一頁）。
  (二)又被告乙○○等人雖舉證人李玉蘭、李碧雲證言，說明市場內燈光於晚間八時許
    將全數關熄，且死者及陳錕龍曾追趕洪清發云云（見原審卷第一０八至一０九頁
    ），然證人李碧雲於原審法院調查時亦結證稱：市○○○○路燈如經關熄，藉由
    馬路對面路燈之餘光，所處位置即便在市場內暗處，仍可看見市場空地內之基本
    形體等語，且經原審法院依職權至案發現場勘驗，死者當晚倒臥位置，距離戊○
    ○被推擠位置僅約五至六公尺，距甲○○攤位處約十五至二十公尺，距戊○○及
    陳錕龍指稱被告等轎車停放處約十五公尺，市場空地周圍計有二盞路燈，市○○
    ○路邊尚有高雄縣政府設置之路燈三盞，有現場勘驗地圖一紙在卷可稽（見原審
    卷第七三至七六頁），縱認市○○路燈於晚間營業時間結束後關熄，依上開馬路
    邊路燈之餘光，即便證人戊○○係處於市場空地內側暗處，仍可大約看出市場空
    地內大概態樣，酌以同案被告洪清發及被告乙○○實為該市場實際負責人洪清木
    親戚，渠等復曾出入市場，亦為被告等人所自承，則證人戊○○、陳錕龍及甲○
    ○等即便於上開昏暗環境，依所見聞指認被告等人應無困難，當無誤指之虞，且
    同案被告洪清發亦坦承當時確有與被害人吳靜儒互毆，被告乙○○亦坦承當時確
    有在場，益顯證人等所言堪可採憑。
  (三)另審諸卷附台灣高雄地方法院檢察署法醫師八十九年第○一○號解剖紀錄（報告
    ）所載，死者身高約有一百七十六公分，體型甚為魁梧。而洪清發身高未及一百
    七十五公分，以當時情狀，苟如洪清發所言，是時係因死者吳靜儒以塑膠椅子追
    打，才持鐵棍反擊，且僅有洪清發一人毆打吳靜儒屬實，惟死者吳靜儒被毆當時
    ，證人戊○○、陳錕龍均曾趨前欲行勸阻及拉開死者吳靜儒免遭毆打，則依是時
    在場人數、氣力相較，洪清發明顯均處於弱勢，豈有可能於洪清發毆打之初，傷
    勢尚未擴大之際，證人陳錕龍、戊○○又欲行搭救死者時，不僅無法阻止，陳錕
    龍反受有多處傷害之理，且死者亦多處受有嚴重傷害，終致喪命之理。顯見同案
    被告洪清發所稱僅其一人所為，不僅有違事理法則，且乖離常情至鉅，所述實係
    迴護其他共犯之詞，無足採信。是證人戊○○及陳錕龍所稱：當時有多人毆打吳
    靜儒一事應為事實。
  (四)又被告乙○○是時苟如其所稱係因回家途中適巧騎乘機車經過該處，突見同案被
    告洪清發與人互毆，而為勸架才趕赴上前云云，惟因其騎乘機車經過，必然行駛
    道路上，速度亦非緩慢，而依證人李碧雲上開所證，市場路燈關熄後，除馬路外
    路燈可見外，人若處於市場內空地暗處，僅能透過馬路邊餘光見及空地內大概形
    貌，以馬路至毆打現場相距約十五公尺至二十公尺，路燈亦在道路旁邊，人若處
    於光線明亮處，因光線與人體眼睛瞳孔作用結果，欲清楚直視暗處物件尚有困難
    ，更遑論係在騎乘機車移動過程觀望，職是，被告乙○○何以可於市場內空地光
    線不佳情況下，在明亮之道路騎乘機車時，見及同案被告洪清發與人互毆，進而
    停車勸架。縱認被告乙○○是時確可見及上情，則其與上開證人等既係同為勸架
    而上前，自無可能坐視同案被告洪清發繼續毆打他人，僅就勸阻人數至少已達三
    人，則死者及證人陳錕龍又豈有被毆打倒地受傷之理。綜上以觀，被告乙○○上
    開所辯，顯係事後卸責之詞，無可採憑，被告乙○○應有與洪清發及其他三人共
    同毆打死者至明。再者，同案被告洪清發與死者及證人甲○○於是時發生爭執後
    ，約於二分鐘即在市場外空地持鐵棍叫囂，並於死者趨前欲理論時，即遭被告乙
    ○○、洪清發與三名不詳姓名之人毆打，依時間及所處地點推算，被告乙○○及
    該三名不詳姓名之人，應事先於洪清發被死者辱罵，憤而轉身往停車處離去，並
    將上情轉告乙○○等人知悉時，乙○○及上開車內三名不詳真實姓名、年籍之成
    年人即已因心生憤慨，與洪清發共同基於殺人之犯意聯絡，共同謀議殺害被害人
    ，即隨同洪清發至案發現場，坐於轎車內等候，並由洪清發先前往挑釁，嗣見及
    洪清發與死者在市場外空地爭執時，乃旋即下車共同以拳頭毆打死者，同時由洪
    清發手持鐵棍連續毆擊死者頭部甚明。又被告乙○○及其他不詳姓名之成年男子
    三人雖均僅以拳頭毆打被害人，但彼等既推由同案被告洪清發手持鐵棍毆擊被害
    人，其他四人則以空手毆打被害人，以遏止被害人之反抗，使被害人無從抵抗後
    ，便利洪清發順利持鐵棍「反覆性之打擊被害人頭部」（見法醫師解剖紀錄），
    足見被告乙○○與洪清發、其他三名不詳姓名之成年男子間，就殺人之行為均在
    其等合同意思範圍以內，並各自分擔殺人行為之一部，相互利用他人之行為，以
    達其殺人之目的。
  (五)被告乙○○雖舉證人吳若語證明其係案發當日十時三十分左右，始由證人吳若語
    之住處離開，在到達案發現場時，吳靜儒早被擊倒在地云云，惟經本院前審將證
    人吳若語及被告乙○○予以隔離訊問，被告乙○○供稱：「當天（即案發當日）
    早上上午都是在服務處，下午二點多開始出去拜訪，去了那裡就忘記了，晚上就
    跑喜宴，到了晚十點多」（見本院上重訴卷第八二頁），吳若語則證稱：「那天
    我三叔的女兒結婚，因我們籌劃選舉的事情所以沒有過去，因中午有公祭完後我
    先生回議會，我回服務處待到晚上十一點半」、「（那天下午你先生如何回服務
    處﹖）下午是由洪證評帶我先生回服務處」、「（洪證評那天是幾點到服務處？
    ）下午六點半他到服務處載我與我先生到人形町去參加謝副理的宴會。後來大約
    八點半時我們回服務處，回到服務處時快十點了，是洪證評送我們回去的」（見
    本院上重訴卷第八０至八一頁），可見就當日之行程證人與被告所述有明顯差異
    ，尚不足採為被告有利認定之證詞。另證人丙○○於本院審理中雖證稱：「當天
    的情形是我在工作回家時，經過我家隔壁市○○○○路五十七巷巷子裡遇到，大
    約十時半左右遇到被告，被告當時騎乘機車跟我打招呼，就在菜市場口，當時沒
    有看到被告手上有拿東西，：：我也不知道有打死人。」等語，雖證稱被告乙○
    ○當天是自行騎機車到現場，不是跟其他人坐車到現場云云，惟此與告訴人戊○
    ○之證言不符，亦與本院前開說明(四)所述常情未合，更何況證人丙○○亦未目擊
    現場情形，其所為證言亦無從為被告有利之認定。
  (六)本院參酌被告乙○○等人均受有基本教育、且均已成年，當知人體頭部、胸腹部
    等處，均係人體甚為重要之脆弱部位，而鐵棍則足為致命器具，如以鐵棍及徒手
    反覆毆打上開部位，則足以使人喪命，乃被告乙○○竟與洪清發夥同其餘不詳姓
    名之成年男子三人，推由洪清發手持鐵棍，其餘之人則徒手以拳頭毆打死者上開
    部位，而被害人吳靜儒經檢察官督同法醫師相驗結果，頭頸部受有顏面及口唇發
    紺缺氧，雙側鼻孔有血現象、左側眼眶周圍有明顯瘀血、左側顱部挫傷一處○‧
    六×一‧五公分，用手觸摸有血腫、頭部經解剖後發現右側顱顳部與後枕部皮下
    組織嚴重瘀血腫脹、顱骨打開後發現右側顱顳部硬腦膜上大量出血（至少一五○
    西西以上）及左側顱顳部硬腦膜下出血、小腦右側亦有大量出血、中顱窩右側有
    骨折合併血液浸潤、腦挫傷等傷勢；胸腹部受有右側第三肋骨骨折合併皮下組織
    瘀血、右側胸內壁有瘀血現象；下肢受有左大腿皮下瘀血腫脹三處範圍約四×六
    ．五公分、右小腿前方瘀血一處二×七公分，根據死者所受外傷關係程度，鑑定
    死者乃外傷性顱內出血及腦挫傷致死，死因為被毆擊頭部（反覆性之鈍器打擊頭
    部）所致，此有台灣高雄地方法院檢察署法醫師八十九年第○一○號解剖紀錄暨
    解剖照片三十幀附卷可稽，益徵被告乙○○等行為人下手力道甚猛，且均朝頭部
    等要害部位予以毆擊，足見被告等人行兇之際，確有殺人犯意。
  (七)至證人戊○○雖於警局初訊時曾經表示：在場毆打死者之人有六人云云（見警訊
    八十九年一月十二日訊問筆錄），惟於同日筆錄亦表明：「被洪清發等五人持鐵
    棍．．．」等語，又質以是時正值案發翌日，被害人吳靜儒甫於是日早晨死亡，
    證人身為死者配偶，心情混亂在所難免，且案發是時關切重點復非共犯人數，所
    為陳述僅憑粗略印象單純陳述，有所失真，非無可能，然其業於嗣後警訊、偵查
    及本院前審審理時一再補充陳明經仔細回想應為五人無訛，自以後述所陳較屬為
    真，且綜其所陳，對於被告等殺人之重要事實均證述明確，亦難僅憑證人警訊時
    就共犯人數偶有不一致，即謂證言完全無可採信。又證人陳錕龍及甲○○雖陳稱
    曾隱約聽聞被告洪證評喊「不要打了」等語，另證人甲○○於原審法院及本院前
    審審理中曾證稱：乙○○在案發現場曾問其「事情為何會如此？」（見本院上重
    訴字第五十二頁），然此均在完成上開毆打犯行，已完成犯罪行為後欲行離開時
    所陳，且其殺人犯行復未據而中止，縱事後猛然醒悟或畏懼刑案上身而有悔意，
    參酌前開說明，亦僅係犯罪後之陳述，仍應以案發當時之主觀犯意及客觀結果予
    以判斷，而無礙於殺人犯行之成立，另證人李玉蘭及李碧雲並未於案發是時在場
    ，亦經渠等於本院前審調查時結證在案，自均無從為被告等有利事實之認定，均
    併此敘明。
  (八)此外，又有鐵棍一支扣案可佐，綜上所陳，本件被告乙○○所辯，顯係卸責之詞
    ，不足採信，其罪證已很明確，犯行洵堪認定。
三、核被告乙○○所為，係犯刑法第二百七十一條第一項之殺人罪。其與洪清發及三
    名不詳姓名、年籍之成年男子間，就上開殺人犯行，有犯意之聯絡及行為之分擔
    ，為共同正犯。被告乙○○前於八十五年間，因違反麻醉藥品管理條例案件，經
    臺灣高雄地方法院判處有期徒刑六月，如易科罰金，以三百元折算一日確定，於
    同年十二月二十七日以易科罰金執行完畢之事實，業經被告陳明在卷，並有台灣
    高雄地方法院檢察署刑案資料查註紀錄表及台灣高等法院被告全國前案紀錄表一
    份附卷足參，其於刑之執行完畢後，五年以內再犯本件有期徒刑以上之本罪，係
    屬累犯，應依刑法第四十七條之規定，加重其有期徒刑部分之法定刑（其法定刑
    為死刑及無期徒刑部分，依法不得加重）。
四、原審予以論罪科刑，固非無見，惟(一)法定刑為死刑及無期徒刑，依刑法第六十四
    條第一項及第六十五條第一項規定不得加重，本件關於被告乙○○部分，原判決
    依累犯規定加重其法定刑，未將法定刑為死刑及無期徒刑部分予以除外；(二)死者
    所受之傷害情形，應如事實欄所載，原判決僅記載其解剖後之發現情形，稍有未
    洽；被告乙○○上訴意旨否認犯罪，雖無足取，惟原判決既有上開可議之處，應
    由本院將原判決關於乙○○部分撤銷改判。公訴人雖就被告乙○○上開犯行，具
    體求處有期徒刑十年，然本院審酌被告乙○○素行非佳，不思悔悟，又夥同多人
    共同施以殺人暴行，且於本院審理時亦砌詞圖卸刑責，其於行兇之際，雖遭陳錕
    龍及戊○○勸阻，惟仍不知停手，或對陳錕龍毆打，或將戊○○推置在外，致其
    不得攔阻等一切情狀，量處如主文第二項所示之刑。又扣案鐵棍一支，雖係同案
    被告洪清發供犯罪所用之物，然非為洪清發所有，已經洪清發陳明在卷，且本院
    復查無其他積極證據，足資證明係屬被告乙○○或同案被告洪清發所有之物，爰
    不另宣告沒收，附此敘明。
五、同案被告洪清發已經本院前審判決確定。
據上論結，應依刑事訴訟法第三百六十九條第一項前段、第三百六十四條、第二百九
十九條第一項前段、刑法第二十八條、第二百七十一條第一項、第四十七條、判決如
主文。
本案經檢察官周章欽到庭執行職務。
中      華      民      國    九十三    年      二      月     二十六   日
                          臺灣高等法院高雄分院刑事第九庭
                                  審判長法官  張明松
                                        法官  謝靜雯
                                        法官  任森銓
右正本證明與原本無異。
如不服本判決應於收受本判決後十日內向本院提出上訴書狀，其未述上訴理由者，
並得於提起上訴後十日內向本院補提理由書狀（均須按他造當事人之人數附繕本)「
切勿逕送上級法院」。
                                      書記官  蘇恒仁
中      華      民      國    九十三    年      二      月     二十六   日
附錄：本判決論罪科刑法條：
刑法第二百七十一條第一項
殺人者，處死刑、無期徒刑或十年以上有期徒刑。
